【裁判字號】    98,訴,96
【裁判日期】    990416
【裁判案由】    違反藥事法等
【裁判全文】
              臺灣士林地方法院刑事判決
公  訴  人  臺灣士林地方法院檢察署檢察官
被      告  甲○○
選任辯護人  羅廷祥律師
上列被告因違反藥事法等案件，經檢察官提起公訴（97年度偵字
第9063號），本院判決如下：
    主      文
甲○○共同明知為偽藥而販賣，處有期徒刑陸月。扣案如附表編
號一、二、四、五、七至十二、十四至二一、二五至三二、三五
至四○之物均沒收。
    事      實
一、甲○○明知「VIAGRA」藥錠（下稱威而剛）係美商輝瑞產品
    公司（下稱輝瑞公司）所生產之藥品，而「VIAGRA」及「Pf
    izer」之商標，業經輝瑞公司取得商標權，現仍在商標專用
    期間；「LOSEC 」膠囊（下稱樂酸克），係瑞典商阿斯特捷
    利康公司（下稱阿斯特捷利康公司）所生產之藥品，而「LO
    SEC 」之商標，經阿斯特捷利康公司取得商標權，現仍於商
    標專用期間內；「Viartril-S」膠囊（下稱維骨力），係義
    大利商羅特芳公司（下稱羅特芳公司）所生產之藥品，羅特
    芳公司在國內之代理商為大統貿易股份有限公司，而「ROTT
    A 」之商標，已經羅特芳公司取得商標權，現仍於商標專用
    期間內；「黃道益活絡油」係香港商黃道益活絡油有限公司
    （下稱黃道益活絡油公司）所生產之藥品，而「黃道益活絡
    」之商標，亦經黃道益活絡油公司取得商標權，現仍於商標
    專用期間內。且明知其於民國96年3 月間所取得其母親陳林
    照娥死後遺留不詳數量之包裝盒（瓶）及威而剛（含商品說
    明書）、樂酸克、維骨力、黃道益活絡油、正露丸、正骨水
    、STRONG LIFE 、威喜六寶大補丸、威喜荷爾蒙大補丸、萬
    應止痛膏、五塔行軍散等藥品，均係由吳濡遠（已歿）及真
    實姓名、年籍不詳之成年人士，未經核准而擅自製造之偽藥
    （下稱系爭偽藥）。其中威而剛、樂酸克、維骨力、黃道益
    活絡油等偽藥，均是未經上開商標專用權人所核准製造，而
    於同一商品，使用相同於上述商標權人註冊商標圖樣「VIAG
    RA」、「Pfizer」、「LOSEC 」、「ROTTA 」、「黃道益活
    絡」之偽藥。又系爭偽藥在外包裝盒（瓶）則標示製造公司
    、藥物名稱、上開商標名稱、標籤、條碼及住址不等之資訊
    ，以及威而剛偽藥並含冒用輝瑞公司名義製造之商品說明書
    ，竟基於意圖營利販賣系爭偽藥之犯意，自96年4 月起對外
    販售。甲○○嗣於96年7 月間，承上相同之犯意，與前受其
    母親陳林照娥委託代為包裝偽藥之王金永（業經臺灣臺中地
    方法院檢察署檢察官以97年度偵字第18493 號提起公訴，現
    由臺灣臺中地方法院審理中），共同基於意圖營利販賣系爭
    偽藥之犯意聯絡，由甲○○提供上開藥品、包裝盒（瓶）、
    商品說明書，於96年7 月間委由不知情之林憲二以每支代工
    費用新臺幣（下同）4 元之代價，製作5000支正骨水塑膠空
    瓶；另以包裝「威而鋼」偽藥每瓶10元，其餘偽藥每瓶5 元
    、摺上開商品說明書2 元等代價，由王金永在其位在臺中縣
    清水鎮○○街79巷10號住處，與不知情之王錦菁代為包裝後
    ，再交予甲○○。甲○○取得系爭偽藥後自96年4 月起至97
    年1 月止，以350 元至800 元不等之批發價格，販賣與蕭坤
    孟、嚴漢枝、江傳伯、陳墩飛等人及「日立行」、「阿本」
    、「日美」、「阿如」、「長億」、「秀」、「四季」、「
    王二」等真實姓名、商號名稱不詳之人士，足生損害於上開
    藥品之原始製造公司。嗣於97年1 月29日，經法務部調查局
    中部地區機動工作組（下稱調查局中機組）調查員持搜索票
    分別在甲○○位於臺北巿北投區○○路○ 段7 號5 樓住處及
    其租賃之桃園縣桃園市○○街79巷2 弄7 號倉庫、林憲二位
    於彰化縣和美鎮鎮○路56號之「憲利塑膠工業有限公司」執
    行搜索而扣得如附表所示之物品，而悉上情。
二、案經輝瑞公司、阿斯特捷利康公司、羅特芳公司委託大統貿
    易股份有限公司訴由調查局中機組報請臺灣士林地方法院檢
    察署檢察官偵查後起訴。
    理      由
一、按被告以外之人於審判外之言詞或書面陳述，除法律有規定
    者外，不得作為證據；又被告以外之人於審判外之陳述，雖
    不符合刑事訴訟法第159 條之1 至第159 條之4 之規定，但
    經當事人於審判程序同意作為證據，法院審酌該言詞陳述或
    書面陳述作成時之情況，認為適當者，亦得為證據。當事人
    、代理人或辯護人於法院調查證據時，知有第159 條第1 項
    不得為證據之情形，而未於言詞辯論終結前聲明異議者，視
    為有前項之同意，刑事訴訟法第159 條第1 項及第159 條之
    5 分別定有明文。本判決下列所引用被告以外之人於審判外
    之陳述（包含書面陳述），因被告及其辯護人於本院準備程
    序期日中對其證據能力均不爭執（見本院卷第51頁），且迄
    至言詞辯論終結前復未再聲明異議，本院審酌上開證據資料
    製作時之情況，尚無違法不當及證明力明顯過低之瑕疵，亦
    認為以之作為證據應屬適當，故揆諸前開規定，依刑事訴訟
    法第159 條之5 規定，認均有證據能力，合先敘明。
二、上揭犯罪事實，業據被告甲○○於本院審理時坦承不諱（見
    本院卷第87頁），核與證人王金永、王錦菁、林憲二、蕭坤
    孟、嚴漢枝、江傳伯、陳墩飛及蔡吳玉霞於調查局中機組詢
    問（見調查局中機組97年7 月2 日調振法字第09775021030
    號卷〈下稱調查局卷〉第37至43、44至48、49至52、22至25
    、26至29、30至33、34至36、18至21頁）及證人王金永、王
    錦菁於檢察官偵查中（見偵查卷第8 至14、49至50頁）證述
    情節大致相符，並經告訴代理人劉騰遠、陳威志分別於偵查
    中指訴甚詳，復有「VIAGRA」、「LOSEC 」、「ROTTA 」、
    「黃道益活絡」之商標註冊資料（分見調查局卷第161 、15
    9 、148 、149 頁；本院卷第74、75頁）、大統貿易股份有
    限公司函附之藥物化驗報告（見調查局卷第172 頁）、華友
    科技顧問股份有限公司之檢驗報告（見調查局卷第162 頁）
    、行政院衛生署97年4 月14日署授藥字第0970001370號函（
    調查局卷第137 至139 頁），以及搜索扣押筆錄、扣押物品
    目錄表、扣押物品清單、搜索扣押現場及藥品照片、通訊監
    察譯文（見調查局卷第81至90、97至99、92至95、100 至13
    6 、173 至186 頁）在卷可稽，均足佐被告前開出於任意性
    之自白與事實相符，得採為認定事實之證據。本件事證明確
    ，被告犯行已堪認定，應依法論科
三、按商標法就偽造、仿冒商標行為，已有處罰之特別規定，固
    應排除刑法第220條、第210條之偽造準私文書規定之適用。
    又偽造他人之藥物名稱、仿單、標籤於物品之包裝上，固足
    以表示一定之用意，而屬刑法第220 條之準文書；惟因藥事
    法第86條第1 項亦有特別處罰之規定，而不另論以偽造準私
    文書罪。然商品上之條碼，係販賣者為方便商品之管理，依
    商品特性及使用關聯性分類，以編碼使之系統化，可採國際
    條碼或店內碼方式編訂。因此，商品外包裝上，除印製商標
    、記載藥物名稱、標籤外，若並有商品條碼，以及獲核准製
    造之廠商之名稱，即係以文字、符號，表示係該廠商或其授
    權製造之廠商所製造之某類商品，非商標法第81條侵害商標
    及藥事法第86條第1 項冒用藥物名稱、仿單、標籤規範意旨
    所得涵攝，應係刑法第220 條之準文書，若有偽造，即應論
    以刑法第220 條、第210 條之偽造準私文書罪（最高法院98
    年度台上字第7970號刑事判決可資參照）。次按藥事法第86
    條第1 項係處罰擅用或冒用他人藥物「名稱」、「仿單」或
    「標籤」之行為，第2 項處罰明知為第1 項之藥物而輸入、
    販賣、供應、調劑、運送、寄藏、牙保、轉讓或意圖販賣而
    陳列之行為。至在偽藥之「包裝盒、外瓶」上，冒用他人名
    稱，記載該藥物成分、批號、包裝號、製造人名稱及地址等
    內容，表彰該藥物係何人製造者，即非藥事法第86條所規範
    ，而屬偽造私文書之範疇（最高法院99年度台上字第175 號
    刑事判決亦可參照）。
四、核被告所為，係犯藥事法第83條第1 項之明知為偽藥而販賣
    罪、商標法第82條之明知為仿冒商標商品而販賣罪（就販賣
    仿冒「VIAGRA」、「Pfizer」、「LOSEC 」、「ROTTA 」、
    「黃道益活絡」商標商品部分）、藥事法第86條第2 項之明
    知為冒用他人藥物名稱、仿單、標籤之藥物而販賣罪（就販
    賣冒用上開藥物名稱、標籤之藥物以及冒用輝瑞公司名義製
    造之仿單即商品說明書部分）、刑法第216 條、第220 條之
    行使偽造準私文書罪（外包裝盒（瓶）標示製造公司、條碼
    、住址部分）。至於公訴人雖未引用藥事法第86條第2 項條
    文，惟於事實欄已明確記載被告明知扣案之藥品為冒用他人
    藥物之名稱、仿單或標籤之藥物而為販賣，則此部分犯行業
    經起訴，本院自應加以裁判。又公訴人以被告此部分行為係
    涉犯刑法第216 條、第220 條、第210 條罪嫌，然因藥事法
    就此部分犯行已有特別規定，自應排除適用上開刑法之規定
    ，已如前述，則公訴人此部分容有誤會，附此敘明。被告與
    王金永就上開所犯罪間有犯意聯絡及行為分擔，應論以共同
    正犯。而其等係利用不知情之林憲二及王錦菁製造正骨水塑
    膠空瓶及包裝偽藥之行為，均為間接正犯。被告販賣系爭偽
    藥之行為，係一行為同時觸犯上開4 罪名，為想像競合犯，
    應依刑法第55條規定，從一重之藥事法第83條第1 項之販賣
    偽藥罪處斷。又被告自96年4 月起至97年1 月止，以前開方
    式販賣上開偽藥予不特定人之行為，係在密集期間內以相同
    之方式持續進行，未曾間斷，該販賣之犯行具有反覆、延續
    實行之特徵，從而在行為概念上，應評價認係包括一罪之集
    合犯，應僅成立一罪。
五、爰審酌被告為謀私利而販賣偽藥，不僅嚴重危害社會大眾身
    體健康，上開成分不明之偽藥為消費者服用後，造成之風險
    難以想像，其惡性非輕；另商標具有辨識商品來源之功用，
    且企業者通常經過相當時間並投入大量資金於商品之行銷及
    品質之改良，始得使該商標具有代表一定品質之效，被告販
    售仿冒商標商品之行為，亦足生損害於商標專用權人，惟念
    及被告犯後已坦承犯行，復與告訴人羅特芳公司之代理商大
    統貿易股份有限公司達成和解，並分別於99年1 月23日及99
    年1 月24日在中國時報及聯合報刊登對於羅特芳公司、大統
    貿易股份有限公司、輝瑞公司及阿斯特捷利康公司之道歉啟
    事，有報紙3 紙在卷可參，犯罪後之態度尚稱良好，及其已
    罹患直腸癌之疾病、犯罪之動機、手段、販賣之時間、所生
    危害等一切情狀，量處如主文所示之刑，以示懲儆。
六、扣案如附表所示之物，其中編號15至21、25至28、32、35、
    37雖均屬偽藥，依藥事法第79條第1 項規定固應為沒入銷燬
    ，惟該條之規定係列於藥事法第8 章「稽查及取締」內，而
    非列於第9 章之「罰則」，其性質應屬行政秩序罰，法院自
    不得越權於判決內諭知沒入銷燬。惟上開附表編號25、26、
    37號之維骨力、黃道益活絡油及樂酸克等偽藥，因同屬商標
    法規定之仿冒商標商品，不問屬於犯人與否，應依商標法第
    83條之規定均予宣告沒收。另附表編號1 、2 、4 、5 、7
    至12、14至21、27至32、35、36、38至40等物，均係被告所
    有且供本案犯罪所用之物，業經被告供承在卷（見本院卷第
    93、94頁），應依刑法第38條第1 項第2 款規定宣告沒收；
    至附表編號3 、6 、13、33、34等物，尚非違禁物，亦無證
    據證明係供被告犯罪所用之物；另附表編號22至24之深海魚
    鮫油、維他命E 等物，均非屬藥事法所規定之藥品（詳後述
    ），且非違禁物、亦無證據證明係供被告犯罪所用之物，爰
    均不另為沒收之諭知，附此敘明。
七、至於公訴意旨另以：被告甲○○自96年4 月起至97年1 月止
    ，將維他命E 及深海魚鮫油販買與蕭坤孟、嚴漢枝、江傳伯
    等人，因認被告此部分行為亦涉犯藥事法第83條第1 項之明
    知為偽藥而販賣罪、商標法第82條販賣仿冒商標商品罪、刑
    法第220 、210 條之偽造準私文書罪云云，然查，被告販售
    之維他命E 應列為食品管理及深海魚鮫油之成分尚非以藥品
    列管，有行政院衛生署97年4 月14日署授藥字第0970001370
    號函及98年8 月14日署授藥字第0980002310號函在卷可佐（
    分見調查局卷第137 至139 頁、本院卷第29頁），且查無第
    三人已取得商標權，則被告販售上開物品之行為，自無違反
    藥事法、商標法及行使偽造準私文書之情形，此外，復查無
    其他積極證據足證被告確有公訴人所指此部分之犯行，惟因
    公訴人認此部分若成立犯罪，分別與本院論罪科刑之部分有
    集合犯包括一罪之關係，爰均不另為無罪之諭知，併此說明
    。
據上論斷，應依刑事訴訟法第299 條第1 項前段，藥事法第83條
第1 項、第86條第2 項，商標法第82條、第83條，刑法第11條前
段、第28條、第216 條、第220 條、第55條、第38條第1 項第2
款，判決如主文。
本案經檢察官張紜瑋到庭執行職務。
中    華    民    國    99    年    4     月    16    日
                  刑事第四庭  審判長法  官  李正紀
                                    法  官  楊皓清
                                    法  官  林政佑
以上正本證明與原本無異。
如不服本判決應於收受判決後10日內向本院提出上訴書狀，並應
應敘述具體理由。其未敘述上訴理由者，應於上訴期間屆滿後20
日內向本院補提理由書（均須按他造當事人之人數附繕本）「切
勿逕送上級法院」。
                                    書記官  蔡昀潔
中    華    民    國    99    年    4     月    16    日
本案論罪科刑法條全文：
藥事法第83條
明知為偽藥或禁藥，而販賣、供應、調劑、運送、寄藏、牙保、
轉讓或意圖販賣而陳列者，處 7 年以下有期徒刑，得併科新臺
幣 5 百萬元以下罰金。
犯前項之罪，因而致人於死者，處 7 年以上有期徒刑，致重傷者
，處 3 年以上 12 年以下有期徒刑。
因過失犯第 1 項之罪者，處 2 年以下有期徒刑、拘役或科新臺
幣 30 萬元以下罰金。
第 1 項之未遂犯罰之。
藥事法第86條
擅用或冒用他人藥物之名稱、仿單或標籤者，處 1 年以下有期徒
刑、拘役或科或併科新台幣 5 萬元以下罰金。
明知為前項之藥物而輸入、販賣、供應、調劑、運送、寄藏、牙
保、轉讓或意圖販賣而陳列者，處 6 月以下有期徒刑、拘役或
科或併科新台幣 3 萬元以下罰金。
商標法第82條
明知為前條商品而販賣、意圖販賣而陳列、輸出或輸入者，處1
年以下有期徒刑、拘役或科或併科新臺幣5 萬元以下罰金。
中華民國刑法第216條
（行使偽造變造或登載不實之文書罪）
行使第 210 條至第 215 條之文書者，依偽造、變造文書或登載
不實事項或使登載不實事項之規定處斷。
中華民國刑法第220條
（準文書）
在紙上或物品上之文字、符號、圖畫、照像，依習慣或特約，足
以為表示其用意之證明者，關於本章及本章以外各罪，以文書論
。
錄音、錄影或電磁紀錄，藉機器或電腦之處理所顯示之聲音、影
像或符號，足以為表示其用意之證明者，亦同。

司法院資訊處製作；財團法人民間司法改革基金會備份。
